【裁判字號】    92,重上更(四),247
【裁判日期】    920722
【裁判案由】    偽造文書
【裁判全文】
臺灣高等法院臺南分院刑事判決    九十二年度重上更(四)字第二四七號  Ａ
      上  訴  人
      即  被  告  丁  ○  ○
      選任辯護人  何  永  福
右上訴人因偽造文書案件，不服臺灣臺南地方法院八十五年度訴字第四五七號中華民
國八十五年六月二十四日第一審判決（起訴案號：臺灣臺南地方法院檢察署八十四年
度偵字第一二五四五號），提起上訴，經本院判決後，由最高法院第四次發回更審，
本院判決如左：
      主      文
原判決撤銷。
丁○○無罪。
      理      由
一、公訴意旨略以：丁○○於七十八年六月三十日，在臺南市○○路二九九巷二六弄
    七號其代書事務所，明知丙○○所持其父劉世鴻身分證、印鑑章及臺南縣永康市
    （前為永康鄉○○○段八三０六－五號房地暨同段七六０一地號土地等所有權狀
    正本等資料係竊取而來，竟與丙○○（竊盜及偽造文書部分業經最高法院八十三
    年台上字第六六九九號於八十三年十二月十四日判處有期徒刑貳年，減為有期徒
    刑壹年確定在案）共同為犯意聯絡，偽造贈與所有權移轉契約三紙，盜用劉世鴻
    印章，蓋於契約書上，辦理前開土地贈與丙○○等事宜，使承辦主管業務之永康
    地政事務所承辦人員為不實之登載，足以生損害該地政機關對地籍管理之正確性
    及劉世鴻之權利。嗣於贈與手續登記完畢，丙○○取得土地所有權狀後，丙○○
    乃以該房地向丁○○辦理抵押借款，並於七十九年一月及同年七月間再將上開二
    筆土地及地上建物所有權移轉登記給丁○○。因認丁○○犯有刑法第二百十六條
    、第二百十條、第二百十四條、第二百十七條第二項等罪嫌云云。
二、按犯罪事實應依證據認定之，無證據不得推定其犯罪事實；又不能證明被告犯罪
    者，應諭知無罪之判決；刑事訴訟法第一百五十四條、第三百零一條第一項分別
    定有明文。又認定不利於被告之事實，須依積極證據，苟積極證據不足為不利於
    被告事實之認定時，即應為有利於被告之認定，更不必有何有利之證據。再事實
    之認定，應憑證據，如未能發現相當證據，或證據不足以證明，自不能以推測或
    擬制之方法，為裁判基礎。又告訴人之告訴，本以使被告受刑事訴追為目的，故
    其陳述是否與事實相符，自應調查其他證據，以資審認，苟其所為攻擊之詞，尚
    有瑕疵，則在此瑕疵未予究明以前，即不能遽採為斷罪之基礎，最高法院三十年
    上字第八一六號、四十年台上字第八六號、五十二年台上字第一三００號、六十
    一年台上字第三０九九號判例可資參照。
三、公訴人認被告涉嫌偽造贈與所有權移轉契約、盜用劉世鴻印章及使公務人員為不
    實登載等罪，無非以告訴人劉世鴻指訴，並有贈與所有權契約書及土地登記簿謄
    本可憑，且受贈與人丙○○取得土地所有權後，又將房地過戶與被告，因認被告
    與丙○○有犯意聯絡，為其所憑論據。訊之上訴人即被告堅決否認有不法犯行，
    辯稱：伊為丙○○辦理贈與手續時，丙○○表示劉世源將房地贈與，且持有完整
    過戶文件，而劉世鴻與丙○○係父子關係，且伊曾為丙○○辦過劉世鴻贈與土地
    案件，因此不疑丙○○有不法行為而為其辦理，並於丙○○無法償還乙○○借款
    時，代為清償借款，並給付餘額而買受土地，無偽造文書行為等語。
四、經查：
  (一)丙○○竊取其父劉世鴻身分證、印鑑章及臺南縣永康市○○段八三０六－五號房
    地暨同段七六０一地號土地所有權狀，委託被告丁○○辦理贈與所有權移轉登記
    之事實，固據告訴人劉世鴻於生前指訴明白，並經丙○○坦承無異，而丙○○因
    竊盜及偽造文書犯行，亦經最高法院八十三年台上字第六六九九號判處有期徒刑
    二年，減為有期徒刑一年確定。丙○○於該案調查站訊問時雖供稱：伊於七十八
    年六月間，因需錢孔急，以所有永康市○○段八三０九號土地向被告借款，嗣無
    力清償，又需錢週轉，乃向被告探詢可否以伊父劉世鴻房地辦理借款，被告即表
    示，房地係伊名義才可，並稱不用伊父同意，只要取得房地所有權狀正本、印鑑
    證明等資料就有辦法，伊乃竊取劉世鴻之身分證、印鑑證明及臺南縣永康市○○
    段八三０六－五號房地及同段七六０一號土地所有權狀正本，交被告辦理贈與，
    虛偽向地政機關辦理移轉登記云云；於原審審理時供稱：丁○○知伊父未同意，
    伊說只要把證件拿來，就有辦法辦云云；於本院歷審調查中亦供稱：被告知悉伊
    未經伊父同意，委託被告辦理贈與之所有權移轉登記云云。惟上開房地嗣於七十
    九年一月及同年七月間，以買賣為由，移轉登記與丁○○，據丙○○供稱：係遭
    丁○○冒名移轉云云，此部分業經本院查明丙○○所供非屬實情（詳見後述），
    足見丙○○與被告丁○○已因利害關係而立場迥異，其不利於被告之供證難以盡
    信。
  (二)被告於七十八年六月間辦理臺南縣永康市○○段八三０六之五號地及該地上二四
    二七號房屋贈與移轉登記時，其申報書上劉世鴻通訊地址為臺南縣永康市○○村
    ○○○街六三巷四號，即劉世鴻設籍處，有免稅證明書影本及戶籍謄本可憑（詳
    本院上更一卷第八十頁反面、第八一頁，上更二卷第一００頁），被告果真知悉
    丙○○係盜用證件辦理贈與，何以自暴形跡，以劉世鴻設籍處為通訊地址。又臺
    南縣永康市公所免稅證明書領取日期及是否劉世鴻本人領取？免稅證明書永康市
    公所是否向被告事務所為送達？因案卷已逾保存年限而無從查考，有臺南縣永康
    市公所九十年一月三十一日０九所財第二五七二號函復在卷可佐（詳本院上更二
    卷第四九頁），惟徵諸被告申報劉世鴻通訊地址為臺南縣永康市○○村○○○街
    六十三巷四號，即劉世鴻設籍處之事實，即難以推定被告有隱瞞其辦理移轉登記
    之情事。又被告在丙○○涉犯竊盜案應訊時固供稱：免稅證明書係由丙○○領取
    後交給伊云云，惟本件贈與移轉登記既係丙○○委託被告辦理，丙○○交給免稅
    證明書乃合事理，被告並未隱瞞其事，至究竟是否丙○○向永康市公所領取，與
    被告是否知悉丙○○盜賣父產，並無必然之關係。況卷附永康鄉公所贈與稅申報
    案件處理登記簿二份所載「核發證明書上之發給日期七十八年十月二十三日與七
    十八年七月三十一日」，係永康鄉公所內部作業核准發給免稅證明之時間，而非
    領取免稅證明之時間，已據當年該項業務承辦人員甲○○於本院前審及本審結證
    明確，其同時供稱：免稅證明書核發過程，係按申報書上地址通知前來領取，沒
    用電話通知，當事人來領取沒有註明時間等語（詳本院更三審卷第六八頁及本審
    九十二年六月十八日訊問筆錄）。依證人甲○○所言贈與稅申報案件處理登記簿
    僅記載內部作業核准發給免稅證明書時間，沒有註明當事人領取時間，則永康鄉
    公所雖於七十八年十月二十六日以平信發文，依上所述，尚不能認定持劉世鴻印
    章之人於平信發文前二日已領取贈與免稅證明書，而懷疑係被告所領取。又贈與
    稅申報書除記載劉世鴻之通信地址外，同時記載電話號碼為「0000000」
    號，經查該電話裝機地點為臺南市○○路三０七巷四九號之二、三樓，客戶為陳
    有調，有中華電信股份有限公司九十一年五月二十日函附卷可稽（詳更三卷第七
    五頁），據被告供述上址為其住家，此電話原為其養父使用，後來過戶給小舅子
    陳有調已使用三、四十年，陳有調死後未辦過戶，其所以將電話記載於贈與稅申
    報書上，係為公所通知補正文件之用等語。被告既係代辦贈與稅之代書，預留電
    話以備公所通知補正文件之需，乃極其自然之事，且證人甲○○已供證未曾以電
    話通知領取免稅證明書，則亦不能以被告於申報書上記載電話，即推斷由其領取
    贈與免稅證明書，進而推定被告與丙○○共謀犯罪。
  (三)丙○○取得二四二七號房屋所有權後，於七十八年八月十一日向乙○○辦理抵押
    借款一百三十萬元，由被告辦理抵押權設定登記，有土地登記簿謄本可按，丙○○於一年後之七十九年七月間，再將上開房地出賣予被告，為丙○○供明，丙○○曾於八十一年間向被告表示，其家人有意以二百五十萬元買回該房地，此事為
    被告錄音存證，提出錄音帶為證，丙○○雖否認此事，惟該錄音帶經本院前審送
    請法務部調查局鑑定結果，認「錄音帶聲紋與丙○○之聲音音質相同」，有錄音
    帶譯文與鑑定書在卷足憑（詳六一一七號偵查卷第二五至二八頁），足認被告與
    丙○○之間確有買賣契約之行為。且被告購得該房屋後將該房地出租予丙○○，
    二人訂立有租賃契約書，並委託代書謝賞賜辦理租賃公證事宜，已經證人謝賞賜
    結證屬實（詳本院上更一卷第一０五頁），並有公證租賃契約書影本可稽（詳本
    院上更一卷第一０七、一０八頁），嗣因丙○○於租期屆滿後，未依約交還房屋
    ，被告聲請法院強制執行，在法院強制執行程序中，丙○○於八十一年十二月七
    日執行法院調查時，曾向被告請求給予半年寬限期間，有被告提出之原審八十一
    年度執字第三二四四號執行調查筆錄影本為證（詳六一一七號偵查卷第六六頁）
    。足見被告確實有向丙○○買受上開房地，否則丙○○何必向被告承租？又何必
    請求寬限搬遷？
  (四)劉世鴻所有坐落臺南縣永康市○○段七六０一號土地，係於七十八年十一月十七
    日贈與丙○○所有，七十九年一月十二日以買賣為原因移轉登記為被告所有，有
    土地登記簿謄本在卷可參（詳本院上更一卷第九一頁），其向臺南縣稅捐稽徵處
    新化分處申報土地移轉現值，加蓋戳記之收件日期為七十八年十一月十八日，而
    丙○○與被告之買賣原因，向臺南縣稅捐稽徵處新化分處申報土地移轉現值，加
    蓋戳記之收件日期為七十九年一月十二日，有土地登記申請書影本各一件在卷足
    參（詳本院上更一卷第二二四、二三四頁），是贈與及買賣尚非同時辦理，自無
    法推定係被告知情而同時主導包辦。其於七十八年十一月間辦理贈與之移轉登記
    時，因稅捐稽徵處誤以為劉世鴻尚未繳納七十八年度地價稅，要求劉世鴻與丙○○父子補繳地價稅，經補繳地價稅後，稅捐稽徵處發現重複課稅，遂以國庫支票
    指定受款人為劉世鴻，將稅款退還給劉世鴻，該紙支票蓋用劉世鴻印章收受後，
    由其子丙○○兌領，有臺灣銀行新營分行函、臺南縣稅捐稽徵處新化分處函、劉
    世鴻蓋章簽收之郵件回執等影本可佐（詳本院上更一卷第九七至一００頁）。而
    該國庫支票係郵寄至臺南市○○街五十巷八三號丙○○住處，由劉世鴻蓋章領取
    ，有臺南縣稅捐稽徵處新化分處函附掛號郵件收件回執在卷足憑（詳本院上更一
    卷第一六三、一六四頁）。且被告向丙○○買受該土地時，有買賣契約書可憑（
    詳本院上更一卷第九四、九五頁），雖丙○○否認該契約書之真正，但經法務部
    調查局鑑定結果，買賣契約書上確係丙○○所捺之指紋，亦有鑑定通知書影本可
    參（詳本院上更一卷第九六頁），顯見被告並無參與丙○○偽造文書犯行。
  (五)丙○○於原審及本院前審雖供稱：其所交付被告十六萬元支票，係用以支付上開
    臺南縣永康市○○段八三０六之五號地及該地上二四二七號房屋，暨臺南縣永康
    市○○段七六０一號土地借款之利息云云，證明其未與被告訂立該二筆土地及房
    屋之買賣契約，但被告已舉出丙○○所交付之該紙十六萬元支票，係持向其辦理
    借貸，非給付利息之二人電話談話錄音帶及錄音譯文為證（詳本院上更一卷第一
    三三頁），此電話談話錄音帶為丙○○否認其聲音，經本院將之送請法務部調查
    局鑑定結果，認「錄音帶內之聲音，與丙○○本人之聲音音質相同」，有該局八
    十七年六月八七陸三字第八七０四二六四二號鑑定通知書可證（詳本院上更一卷
    第三０八頁），足證被告與丙○○訂立之該二筆土地及房屋之買賣契約，應非二
    人虛偽訂立，被告應無參與丙○○偽造文書犯行。
  (六)劉世鴻育有一女五男，其以臺南縣永康市○○段舊號八三０六號土地與建商合建
    ，劉世鴻分得七間，自己保留一間，其子女六人各分一間，丙○○已分去一間，
    劉世鴻保留之一間（即永康市○○○街六三巷四號）是否可能再贈與丙○○？永
    康市○○段七六０一號土地是否可能再贈與丙○○？繫於劉世鴻與其子丙○○間
    之親情關係，外人無法知悉，劉世鴻事後否認其有贈與，不得推定被告必然知情
    其偽。另依地政事務所申請登記之案卷顯示，臺南縣永康市○○段七六０一號土
    地登記完竣之日為七十九年一月九日，通知領狀（領取新所有權狀）之日為七十
    九年一月十日，領狀之人為被告代書事務所職員鄭秀英，嗣於七十九年一月十二
    日即辦理丙○○移轉所有權登記予被告，其申請登記文件中，丙○○之印鑑證明
    係於七十八年十一月十四日核發，依其時間次序，亦難以認定被告係於七十八年
    六月間辦理劉世鴻贈與丙○○之移轉登記時，即冒名申請丙○○之印鑑證明。
  (七)又依永康市○○段七六０一號土地登記簿之記載，丙○○係於七十九年十一月六
    日提供上開土地向乙○○抵押借款九十萬元，而丙○○出賣與被告之價額則為四
    十六萬元，雖出賣之價金比抵押金額為少，惟買賣契約上所載價金，除當事人間
    另有約定外，均以公告現值記載，且本件丙○○曾否認該買賣契約，但經鑑定結
    果證明丙○○所言不實，詳如前述，雖被告無法提供私契供調查，但參諸買賣時
    該土地尚有抵押權存在，仍應由買受人之被告承受，因此所有權移轉登記申請書
    所載買賣金額僅記載為四十六萬元，仍尚無不合情理之處。被告曾與丙○○訂立
    有兩棟房屋之租賃契約書，即永康市○○段八三０九號地上建號二四二四及同段
    八三０六之五地上建號二四二七門牌永康市○○○街六三巷四號，原屬劉世鴻所
    有，而劉世鴻一直居住國光五街六三巷四號房屋，此經證人李順天、謝王素貞、
    蔡麗娟在原審法院八十一年執字第三二四四號執行卷結證無訛，丙○○承租該房
    屋由其父劉世鴻繼續居住，以暫時掩飾其冒名盜賣父產之犯行，亦與常情無違，
    尚不得以丙○○一人不需承租二棟房屋而推定被告參與犯罪。
  (八)末查劉世鴻於七十五年十二月十六日，曾將其所有坐落臺南縣永康市○○段八三
    ０九號土地及其地上房屋贈與丙○○，並以買賣名義辦理所有權移轉登記，有土
    地登記簿謄本在卷可佐（詳本院上更一卷第五十至六四頁）。雖被告代辦本件贈
    與所有權移轉登記時，未盡通知當事人到場確認之責，固有不當，惟其依曾經辦
    理案例，而不疑丙○○所提資料來源有何問題，所辯相信本件贈與為真實，衡情
    尚堪採信。
五、綜上所述，本案依調查所得證據，尚不能證明被告有偽造文書、盜用印章及使公
    務員登載不實等罪嫌。此外復查無其他積極證據足認被告涉有公訴人指訴罪嫌。
    原審疏未詳查，遽依告訴人不實之指訴及同案被告不實陳述，認定被告罪刑，容
    有未洽。上訴意旨，執以指摘原判決不當，為有理由，應由本院撤銷改判，諭知
    被告無罪判決，以昭公允。
據上論斷，應依刑事訴訟法第三百六十九條第一項前段、第三百六十四條、第三百零
一條第一項前段，判決如主文。
本案經檢察官許仲瑩到庭執行職務。
中    華    民    國      九十二      年      七      月      二十二    日
                                  臺灣高等法院臺南分院刑事第一庭
                                      審判長法官  茆    臺    雲
                                            法官  蔡    長    林
                                            法官  李    文    福
右正本證明與原本無異。
檢察官如不服本判決，應於判決送達後十日內向本院提出上訴書。
                                      法院書記官  李    良    倩
中    華    民    國      九十二      年      七      月      二十三    日


司法院資訊處製作；財團法人民間司法改革基金會備份。
